ACORDAO-COMPLETO-2423159

ACÓRDÃO 14041/2020 ATA 43/2020 - PRIMEIRA CÂMARA

VISTOS, relatados e discutidos estes autos de Tomada de contas especial (TCE) instaurada pela Empresa Brasileira de Correios e Telégrafos (ECT) , em desfavor do Sr. Inácio Kezio de Araújo, ex-empregado dos Correios, em razão de dano ocorrido em virtude de desfalque de numerário na Agência dos Correios (AC) São João do Rio do Peixe/PB, no valor total de R$ 184.320,50, conforme fatos anotados no Processo Administrativo NUP 53130.000215/2017-68-SE/PB,
ACORDAM os Ministros do Tribunal de Contas da União, reunidos em sessão da Primeira Câmara, ante as razões expostas pelo Relator, em:
9.1 considerar revel, para todos os efeitos, o responsável Inácio Kezio de Araújo, CPF XXX.704.378-XX, dando-se prosseguimento ao processo, com fulcro no art. 12, § 3º, da Lei 8.443/1992;
9.2 julgar irregulares, nos termos dos arts. 1º, inciso I, 16, inciso III, alínea "d", da Lei 8.443/1992, c/c os arts. 19 e 23, inciso III, da mesma Lei, e com os arts. 1º, inciso I, 209, inciso IV, 210 e 214, inciso III, do Regimento Interno/TCU, as contas do responsável Inácio Kezio de Araújo, CPF XXX.704.378-XX, condenando-o ao pagamento das importâncias a seguir especificadas, atualizadas monetariamente e acrescidas dos juros de mora, calculadas a partir das datas discriminadas até a data da efetiva quitação do débito, fixando-lhe o prazo de quinze dias, para que comprove, perante o Tribunal, o recolhimento da quantia aos cofres da Empresa Brasileira de Correios e Telégrafos, nos termos do art. 23, inciso III, alínea "a", da citada Lei, c/c o art. 214, inciso III, alínea "a", do Regimento Interno;
	Débito/Crédito
	Valor (R$) 
	Data 

	D
	167.320,87
	13/4/2017

	D
	16.999,63
	9/5/2017

9.3 aplicar ao responsável Inácio Kezio de Araújo, CPF XXX.704.378-XX, a multa prevista no art. 57, da Lei 8.443/1992, c/c o art. 267, do RI/TCU, no valor de R$ 22.000,00 (vinte e dois mil reais) , fixando-lhe o prazo de quinze dias, a contar da notificação, para que comprove, perante o Tribunal (art. 214, inciso III, alínea "a", do Regimento Interno do TCU) , o recolhimento da dívida aos cofres do Tesouro Nacional, atualizada monetariamente desde a data deste Acórdão até a data do efetivo recolhimento, se paga após o vencimento, na forma da legislação em vigor;
9.4 autorizar, desde logo, a cobrança judicial das dívidas, caso não atendida a notificação, na forma do disposto no art. 28, inciso II, da Lei 8.443/1992;
9.5 dar ciência desta deliberação à Empresa Brasileira de Correios e Telégrafos e ao responsável; e
9.6 encaminhar cópia deste Acórdão à Procuradoria da República no Estado da Paraíba, nos termos do § 3º do art. 16 da Lei 8.443/1992, para adoção das medidas cabíveis.

Tomada de contas especial instaurada pela Empresa Brasileira de Correios e Telégrafos (ECT),  em razão de dano ocorrido em virtude de desfalque de numerário em Agência dos Correios.

Primeira Câmara

Empresa Brasileira de Correios e Telegráfos - ECT.

3. Responsável: Inácio Kezio de Araujo (XXX.704.378-XX).

13.1. Ministros presentes: Walton Alencar Rodrigues (Presidente), Bruno Dantas e Vital do Rêgo.
13.2. Ministros-Substitutos presentes: Augusto Sherman Cavalcanti (Relator) e Weder de Oliveira.

AUGUSTO SHERMAN

Adoto, como relatório, excerto da instrução vazada à peça 21 destes autos, anuída pelo corpo diretivo da SecexTCE (peças 22 e 23) , e, em quota singela, pelo MP/TCU (peça 24) :
	"INTRODUÇÃO
	Cuidam os autos de tomada de contas especial (TCE) instaurada pela Empresa Brasileira de Correios e Telégrafos (ECT) , em desfavor do Sr. Inácio Kezio de Araújo, CPF XXX.704.378-XX, ex-empregado dos Correios, em razão de dano ocorrido em virtude da ausência de numerário na Agência dos Correios (AC) São João do Rio do Peixe/PB, no valor total de R$ 184.320,50, conforme fatos anotados no Processo Administrativo NUP 53130.000215/2017-68 (peça 3, p. 28-32) .
HISTÓRICO 
2.	Consta do mencionado Processo Administrativo NUP 53130.000215/2017-68 que durante inspeção realizada na AC São João do Rio do Peixe/PB, em 12/4/2017, objetivando averiguar as constantes diferenças de valores quando dos recolhimentos de numerário ao Banco do Brasil, não foram localizados no cofre o total de R$ 167.320,87. Posteriormente, em 08/5/2017, devido à passagem da agência por motivo de férias, verificou-se uma nova diferença, no valor de R$ 16.999,63, que, somada ao valor inicialmente faltante, alcançou o total de R$ 184.320,50.
3.	No curso das apurações, o empregado Inácio Kezio de Araújo, Agente de Correios na função de gerente da AC São João do Rio do Peixe/PB, prestou termo de informação onde assumiu a integral responsabilidade pelas retiradas dos valores do cofre da agência, utilizado para sustentar vício em jogo (peça 3, p. 40) . 
4.	 Resultante das apurações iniciais, o Sr. Inácio Kezio de Araújo foi chamado a apresentar defesa administrativa por infringir as orientações normativas dispostas no Manual de Pessoal-MANPES, módulo 46, capítulo 2, subitem 2.1, alíneas 'b' e 's' (peça 3, p. 22 e 26) . Entretanto, após ter deferida solicitação para suspensão do processo e reabertura de prazo para defesa após término de tratamento médico - CID.10, F63 - Jogo patológico (peça 3, p. 166-174) , manteve-se silente.
5.	Transcorrido o prazo deferido sem manifestação, o empregado foi cientificado em 8/2/2018 acerca das conclusões finais das apurações, ocasião que lhe foi oportunizada, ainda, a apresentação de alegações finais (peça 3, p. 48) . 
6.	Dando curso ao feito, em 16/2/2018, houve a notificação do empregado para pagamento de sua dívida (peça 3, p. 50 e 76) .
7.	Esgotadas as tentativas para a reparação do dano, foi instaurada a tomada de contas especial (peça 3, p. 7-9) , tendo o Relatório do Tomador de Contas (peça 3, p. 196-212) concluído pela responsabilidade do Sr. Inácio Kezio de Araújo, Agente de Correios na função de gerente da AC São João do Rio do Peixe/PB, pela ocorrência do dano ao erário, o qual foi quantificado nos valores de R$ 167.320,87 e R$ 16.999,63, tendo por data-base os dias 13/4/2017 e 9/5/2017, respectivamente, quando foram repostos ao Banco do Brasil (peça 3, p. 146) .
8.	O Relatório de Auditoria da CGU (peça 3, p. 234-236) , também chegou às mesmas conclusões. Após isso, foram emitidos o Certificado de Auditoria (peça 3, p. 237) , o Parecer do Dirigente de Controle Interno (peça 3, p. 239) e o Pronunciamento Ministerial (peça 7) . 
9.	Já no âmbito deste Tribunal, houve a conclusão pela citação do responsável (peças 10-12) , a qual foi realizada no termos seguintes:
Ocorrência: Desfalque de numerário na AC São João do Rio do Peixe/PB. 
	Débito/Crédito
	Valor (R$) 
	Data 

	D
	167.320,87
	13/4/2017

	D
	16.999,63
	9/5/2017

Responsável: Sr. Inácio Kezio de Araújo (CPF XXX.704.378-XX) , agente de Correios, na função de gerente da AC São João do Rio do Peixe/PB.
Conduta: Apropriar-se indevidamente de recursos dos Correios sob sua responsabilidade, descumprindo deveres funcionais.
Dispositivos violados: MANPES Mod. 46, Cap. 002, item 2, subitem 2.1, alíneas "b" e "s"
Nexo de causalidade: a subtração de numerário da AC São João do Rio do Peixe/PB resultou na ocorrência de dano causado aos cofres dos Correios.
Evidências: Processo Administrativo NUP 53130.000215/2017-68 (peça 3, p. 28-32) e   confissão presente em termo de informação (peça 3, p. 40) 
10. 	Autorizada a citação do responsável em 30/01/2020 (peça 12) , encaminhou-se ofícios ao responsável que lhe foram regularmente entregues nos endereços constante da base de dados da Receita Federal do Brasil e do Tribunal Superior Eleitoral (peças 15-18) .  
11.	Conforme Despacho de Conclusão das Comunicações Processuais (peça 20) , verifica-se que as providências inerentes às comunicações processuais foram concluídas.
12.	Transcorrido o prazo regimental, o responsável permaneceu silente, devendo ser considerado revel, nos termos do art. 12, § 3º, da Lei 8.443/1992.
ANÁLISE DOS PRESSUPOSTOS DE PROCEDIBILIDADE DA IN/TCU 71/2012
Prejuízo ao Contraditório e Ampla Defesa
13.	Verifica-se que não houve o transcurso de mais de dez anos desde o fato gerador sem que tenha havido a notificação do responsável pela autoridade administrativa federal competente (art. 6º, inciso II, c/c art. 19 da IN/TCU 71/2012, modificada pela IN/TCU 76/2016) , uma vez que os valores cobrados datam de 13/4/2017 e 9/5/2017 (peça 3, p. 146) , decorrentes de eventos pretéritos, e o Sr. Inácio Kezio de Araújo foi notificado sobre as irregularidades pela autoridade administrativa competente, na data de 16/2/2018, conforme a notificação para pagamento de débito (peça 3, p. 50 e 76) .
14.	Menciona-se, por oportuno, que a tese fixada recentemente pelo STF, com repercussão geral, de que 'é prescritível a pretensão de ressarcimento ao Erário fundada em decisão do Tribunal de Contas' (RE 636.886/AL) é objeto de exame nas competentes instâncias do TCU com vistas à oposição de recurso, prevalecendo neste momento a jurisprudência aqui dominante no sentido da imprescritibilidade dos ressarcimentos, a teor da exposição contida no voto condutor do Acórdão 6575/2020-TCU-Segunda Câmara.
Valor de Constituição da TCE
15.	Verifica-se que o valor atualizado do débito apurado (sem juros) em 1/1/2017 é superior a R$ 100.000,00, na forma estabelecida conforme os arts. 6º, inciso I, e 19 da IN/TCU 71/2012, modificada pela IN/TCU 76/2016.
OUTROS DÉBITOS NOS SISTEMAS DO TCU COM O MESMO RESPONSÁVEL
16.	Informa-se que não localizamos outro processo em curso neste Tribunal onde o Sr. Inácio Kezio de Araújo figure como responsável.
12.	A tomada de contas especial está, assim, devidamente constituída e em condição de ser instruída. 
EXAME TÉCNICO
Validade das notificações
13.	Preliminarmente, cumpre tecer breves considerações sobre a forma como são realizadas as comunicações processuais no TCU. A esse respeito, destacam-se o art. 179, do Regimento Interno do TCU (Resolução 155, de 4/12/2002) e o art. 4º, inciso III, § 1º, da Resolução TCU 170, de 30 de junho de 2004, in verbis:
Art. 179. A citação, a audiência ou a notificação, bem como a comunicação de diligência, farse-ão:
I - mediante ciência da parte, efetivada por servidor designado, por meio eletrônico, fac-símile, telegrama ou qualquer outra forma, desde que fique confirmada inequivocamente a entrega da comunicação ao destinatário;
II - mediante carta registrada, com aviso de recebimento que comprove a entrega no endereço do destinatário;
III - por edital publicado no Diário Oficial da União, quando o seu destinatário não for localizado
 (...) 
Art. 3º As comunicações serão dirigidas ao responsável, ou ao interessado, ou ao dirigente de órgão ou entidade, ou ao representante legal ou ao procurador constituído nos autos, com poderes expressos no mandato para esse fim, por meio de:
I - correio eletrônico, fac-símile ou telegrama;
II - servidor designado;
III - carta registrada, com aviso de recebimento;
IV - edital publicado no Diário Oficial da União, quando o seu destinatário não for localizado, nas hipóteses em que seja necessário o exercício de defesa.
Art. 4º. Consideram-se entregues as comunicações:
I - efetivadas conforme disposto nos incisos I e II do artigo anterior, mediante confirmação da ciência do destinatário;
II - realizadas na forma prevista no inciso III do artigo anterior, com o retorno do aviso de recebimento, entregue comprovadamente no endereço do destinatário;
III - na data de publicação do edital no Diário Oficial da União, quando realizadas na forma prevista no inciso IV do artigo anterior.
§ 1º O endereço do destinatário deverá ser previamente confirmado mediante consulta aos sistemas disponíveis ao Tribunal ou a outros meios de informação, a qual deverá ser juntada ao respectivo processo.
 (...) 
14.	Bem se vê, portanto, que a validade da citação via postal não depende de que o aviso de recebimento seja assinado pelo próprio destinatário da comunicação, o que dispensa, no caso em tela, a entrega do AR em 'mãos próprias'. A exigência da norma é no sentido de o Tribunal verificar se a correspondência foi entregue no endereço correto, residindo aqui a necessidade de certeza inequívoca. 
15.	Não é outra a orientação da jurisprudência do TCU, conforme se verifica dos julgados a seguir transcritos:
São válidas as comunicações processuais entregues, mediante carta registrada, no endereço correto do responsável, não havendo necessidade de que o recebimento seja feito por ele próprio (Acórdão 3648/2013-TCU-Segunda Câmara, Relator Ministro José Jorge) ;
É prescindível a entrega pessoal das comunicações pelo TCU, razão pela qual não há necessidade de que o aviso de recebimento seja assinado pelo próprio destinatário. Entregandose a correspondência no endereço correto do destinatário, presume-se o recebimento da citação. (Acórdão 1019/2008-TCU-Plenário, Relator Ministro Benjamin Zymler) ;
As comunicações do TCU, inclusive as citações, deverão ser realizadas mediante Aviso de Recebimento - AR, via Empresa Brasileira de Correios e Telégrafos, bastando para sua validade que se demonstre que a correspondência foi entregue no endereço correto. (Acórdão 1526/2007-TCU-Plenário, Relator Ministro Aroldo Cedraz) .
16.	A validade do critério de comunicação processual do TCU foi referendada pelo Supremo Tribunal Federal, nos termos do julgamento do MS-AgR 25.816/DF, por meio do qual se afirmou a desnecessidade da ciência pessoal do interessado, entendendo-se suficiente a comprovação da entrega do 'AR' no endereço do destinatário:
EMENTA: AGRAVO REGIMENTAL. MANDADO DE SEGURANÇA. DESNECESSIDADE DE INTIMAÇÃO PESSOAL DAS DECISÕES DO TRIBUNAL DE CONTAS DA UNIÃO. ART. 179 DO REGIMENTO INTERNO DO TCU. INTIMAÇÃO DO ATO IMPUGNADO POR CARTA REGISTRADA, INICIADO O PRAZO DO ART. 18 DA LEI nº 1.533/51 DA DATA CONSTANTE DO AVISO DE RECEBIMENTO. DECADÊNCIA RECONHECIDA. AGRAVO IMPROVIDO.
O envio de carta registrada com aviso de recebimento está expressamente enumerado entre os meios de comunicação de que dispõe o Tribunal de Contas da União para proceder às suas intimações.
O inciso II do art. 179 do Regimento Interno do TCU é claro ao exigir apenas a comprovação da entrega no endereço do destinatário, bastando o aviso de recebimento simples. 
17.	No caso vertente, conforme relatado no item 10 desta instrução, o expediente citatório foi entregue no domicílio do Sr. Inácio Kezio de Araújo informado tanto pela Receita Federal do Brasil quanto pelo Tribunal Superior Eleitoral. 
Efeitos da revelia
18.	Nos processos do TCU, a revelia não leva à presunção de que seriam verdadeiras todas as imputações levantadas contra os responsáveis, diferentemente do que ocorre no processo civil, em que a revelia do réu opera a presunção da verdade dos fatos narrados pelo autor. Dessa forma, a avaliação da responsabilidade do agente não pode prescindir da prova existente no processo ou para ele carreada.
19.	Ao não apresentar sua defesa, o responsável deixou de produzir prova da regular aplicação dos recursos sob sua responsabilidade, em afronta às normas que impõem aos gestores públicos a obrigação legal de, sempre que demandados pelos órgãos de controle, apresentar os documentos que demonstrem a correta utilização das verbas públicas, a exemplo do contido no art. 93, do DecretoLei 200/1967: 'Quem quer que utilize dinheiros públicos terá de justificar seu bom e regular emprego na conformidade das leis, regulamentos e normas emanadas das autoridades administrativas competentes.' 
20.	Mesmo não sendo apresentadas alegações de defesa, considerando o princípio da verdade real que rege esta Corte, procurou-se buscar, em manifestações do responsável na fase interna desta Tomada de Contas Especial, a presença de algum argumento que pudesse ser aproveitado a seu favor. 
21.	No entanto, a confissão prestada em termo de informação, onde assumiu a integral responsabilidade pelas retiradas dos valores do cofre da agência, advoga contra ele (peça 3, p. 40) . Não consta dos autos, assim, nenhum argumento que possa vir a ser analisado e posteriormente servir para afastar a irregularidade apontada.
22.	Em se tratando de processo em que os responsável não se manifestou acerca das irregularidades que lhe foram imputadas, não há elementos para que se possa efetivamente aferir e reconhecer a ocorrência de boa-fé na sua conduta, podendo este Tribunal, desde logo, proferir o julgamento de mérito pela irregularidade das contas, conforme os termos dos §§ 2º e 6º do art. 202 do Regimento Interno do TCU (Acórdão 2064/2011-TCU-Primeira Câmara, relator Ministro Ubiratan Aguiar; Acórdão 6182/2011-TCU-Primeira Câmara, relator Ministro Weber de Oliveira; Acórdão 4072/2010-TCU-Primeira Câmara, relator Ministro Valmir Campelo; Acórdão 1189/2009-TCU-Primeira Câmara, relator Ministro Marcos Bemquerer; e Acórdão 731/2008-TCU-Plenário, relator Ministro Aroldo Cedraz) .
23.	Dessa forma, o responsável deve ser considerado revel, nos termos do art. 12, §3º, da Lei 8.443/1992, devendo suas contas ser julgadas irregulares, condenando-o ao débito apurado e aplicando-lhe a multa prevista no art. 57 da Lei 8.443/1992.
PRESCRIÇÃO DA PRETENSÃO PUNITIVA
23.	Vale ressaltar que a pretensão punitiva do TCU, conforme Acórdão 1441/2016-TCU-Plenário, que uniformizou a jurisprudência acerca dessa questão, subordina-se ao prazo geral de prescrição indicado no art. 205 do Código Civil, que é de 10 anos, contado da data de ocorrência da irregularidade sancionada, nos termos do art. 189 do Código Civil, sendo este prazo interrompido pelo ato que ordenar a citação, a audiência ou a oitiva do responsável. No caso em exame, não ocorreu a prescrição, uma vez que os valores cobrados datam de 13/4/2017 e 9/5/2017 (item 9) e o ato de ordenação e o ato de ordenação da citação ocorreu em 30/01/2020 (peça 12) .
CONCLUSÃO
24.	Em face da análise promovida na seção 'Exame Técnico', verificou-se que o Sr. Inácio Kezio de Araújo, agente de Correios, na função de gerente da agência de Correios de São João do Rio do Peixe/PB, não logrou justificar a ausência de numerário sob sua responsabilidade.
25.	Vale ressaltar que a jurisprudência pacífica nesta Corte é no sentido da imprescritibilidade das ações de ressarcimento ao erário (Súmula TCU 282) . Em que pese a tese fixada recentemente pelo STF, com repercussão geral, mencionada alhures, prevalece por ora a jurisprudência aqui dominante no sentido da imprescritibilidade dos ressarcimentos, a teor da exposição contida no voto condutor do Acórdão 6575/2020-TCU-Segunda Câmara. Dessa forma, identificado dano ao erário, devese instaurar e julgar o processo de tomada de contas especial para responsabilizar seus agentes causadores, respeitando o direito ao contraditório e à ampla defesa, independentemente de quando ocorreram os atos impugnados.
26.	Verifica-se também que não houve a prescrição da pretensão punitiva, conforme análise já realizada.
27.	Tendo em vista que não constam dos autos elementos que permitam reconhecer a boa-fé da responsável, sugere-se que as suas contas sejam julgadas irregulares, nos termos do art. 202, § 6º, do RI/TCU, com a imputação do débito atualizado monetariamente e acrescido de juros de mora, nos termos do art. 202, §1º do RI/TCU, com a aplicação da multa prevista no art. 57 da Lei 8.443/1992.
28.	Por fim, na ausência de elementos que pudessem modificar o entendimento acerca da irregularidade em apuração, mantém-se a matriz de responsabilização presente na peça 10, com os devidos ajustes.
PROPOSTA DE ENCAMINHAMENTO
29.	Diante do exposto, submetemos os autos à consideração superior, propondo ao Tribunal:
	a) considerar revel, para todos os efeitos, o responsável Inácio Kezio de Araújo, CPF XXX.704.378-XX, ex-empregado da Empresa Brasileira de Correios e Telégrafos, dando-se prosseguimento ao processo, com fulcro no art. 12, § 3º, da Lei 8.443/1992;
	b) julgar irregulares, nos termos dos arts. 1º, inciso I, 16, inciso III, alínea 'd', da Lei 8.443/1992, c/c os arts. 19 e 23, inciso III, da mesma Lei, e com os arts. 1º, inciso I, 209, incisos II e III, 210 e 214, inciso III, do Regimento Interno/TCU, as contas do responsável Inácio Kezio de Araújo, CPF XXX.704.378-XX, condenando-o ao pagamento da importância a seguir especificada, atualizada monetariamente e acrescida dos juros de mora, calculada a partir da data discriminada até a data da efetiva quitação do débito, fixando-lhe o prazo de quinze dias, para que comprove, perante o Tribunal, o recolhimento da referida quantia aos cofres da Empresa Brasileira de Correios e Telégrafos, nos termos do art. 23, inciso III, alínea 'a', da citada lei, c/c o art. 214, inciso III, alínea 'a', do Regimento Interno;
	Débito/Crédito
	Valor (R$) 
	Data 

	D
	167.320,87
	13/4/2017

	D
	16.999,63
	9/5/2017

Valor atualizado do débito (com juros) , em 10/7/2020: R$ 221.979,98
	c) aplicar ao responsável Inácio Kezio de Araújo, CPF XXX.704.378-XX, a multa prevista no art. 57, da Lei 8.443/1992, c/c o art. 267, do RI/TCU, fixando-lhe o prazo de quinze dias, a contar da notificação, para que comprove, perante o Tribunal (art. 214, inciso III, alínea 'a', do Regimento Interno do TCU) , o recolhimento da dívida aos cofres do Tesouro Nacional, atualizada monetariamente desde a data do acórdão que vier a ser proferido por este Tribunal até a do efetivo recolhimento, se paga após o vencimento, na forma da legislação em vigor;
	d) autorizar, desde logo, a cobrança judicial das dívidas, caso não atendida a notificação, na forma do disposto no art. 28, inciso II, da Lei 8.443/1992;
	e) autorizar também, desde logo, se requerido, com fundamento no art. 28, inciso I, da Lei 8.443/1992, c/c o art. 217, §§ 1º e 2º, do Regimento Interno, o parcelamento das dívidas em até 36 parcelas, incidindo, sobre cada parcela, corrigida monetariamente, os correspondentes acréscimos legais, fixando-lhe o prazo de quinze dias, a contar do recebimento da notificação, para comprovar, perante o Tribunal, o recolhimento da primeira parcela, e de trinta dias, a contar da parcela anterior, para comprovar o recolhimento das demais parcelas, devendo incidir, sobre cada valor mensal, atualizado monetariamente, os juros de mora devidos, no caso do débito, na forma prevista na legislação em vigor, alertando o responsável de que a falta de comprovação do recolhimento de qualquer parcela importará o vencimento antecipado do saldo devedor, nos termos do § 2º do art. 217 do Regimento Interno deste Tribunal;
	f) enviar cópia do Acórdão a ser prolatado, bem como do Relatório e do Voto que o fundamentarem à Procuradoria da República no Estado da Paraíba, nos termos do § 3º do art. 16 da Lei 8.443/1992, c/c o § 7º do art. 209 do Regimento Interno do TCU, para adoção das medidas cabíveis; e
 g) enviar cópia do Acórdão que vier a ser proferido a Empresa Brasileira de Correios e Telégrafos e ao responsável, para ciência, informando-lhes que a presente deliberação, acompanhada do Relatório e do Voto que o fundamenta, está disponível para a consulta no endereço www.tcu.gov.br/acordaos, além de esclarecer que, caso requerido, o TCU poderá fornecer sem custos as correspondentes cópias de forma impressa."
	É o relatório.

não há.

Subprocurador-Geral Lucas Rocha Furtado.

TOMADA DE CONTAS ESPECIAL. EMPRESA BRASILEIRA DE CORREIOS E TELÉGRAFOS (ECT). DESFALQUE DE NUMERÁRIO NA AGÊNCIA DOS CORREIOS (AC) SÃO JOÃO DO RIO DO PEIXE/PB. CITAÇÃO. REVELIA. CONTAS IRREGULARES. DÉBITO. MULTA.

TOMADA DE CONTAS ESPECIAL (TCE)

Secretaria de Controle Externo de Tomada de Contas Especial (SecexTCE).

Cuidam os autos de tomada de contas especial (TCE) instaurada pela Empresa Brasileira de Correios e Telégrafos (ECT) , em desfavor do Sr. Inácio Kezio de Araújo, ex-empregado dos Correios, em razão de dano ocorrido em virtude de desfalque de numerário na Agência dos Correios (AC) São João do Rio do Peixe/PB, no valor total de R$ 184.320,50, conforme fatos anotados no Processo Administrativo NUP 53130.000215/2017-68-SE/PB (peça 3, p. 28-32) .
2. Consta do mencionado Processo Administrativo NUP 53130.000215/2017-68-SE/PB que durante inspeção realizada na AC São João do Rio do Peixe/PB, em 12/4/2017, objetivando averiguar as constantes diferenças de valores quando dos recolhimentos de numerário ao Banco do Brasil, não foram localizados no cofre o total de R$ 167.320,87. Posteriormente, em 08/5/2017, devido à passagem da agência por motivo de férias, verificou-se uma nova diferença, no valor de R$ 16.999,63, que, somada ao valor inicialmente faltante, alcançou o total de R$ 184.320,50.
3. No curso das apurações, o empregado Inácio Kezio de Araújo, Agente de Correios na função de gerente da AC São João do Rio do Peixe/PB, prestou termo de informação onde assumiu a integral responsabilidade pelas retiradas dos valores do cofre da agência, utilizado para sustentar vício em jogo (peça 3, p. 40) .
4. Esgotadas as tentativas para a reparação do dano, foi instaurada a tomada de contas especial (peça 3, p. 7-9) , tendo o Relatório do Tomador de Contas (peça 3, p. 196-212) concluído pela responsabilidade do Sr. Inácio Kezio de Araújo, Agente de Correios na função de gerente da AC São João do Rio do Peixe/PB, pela ocorrência do dano ao erário, o qual foi quantificado nos valores de R$ 167.320,87 e R$ 16.999,63, tendo por data-base os dias 13/4/2017 e 9/5/2017.
5. Por seu turno, o Ministério da Transparência, Fiscalização e Controladoria-Geral da União - CGU emitiu o Relatório de Auditoria 175/2019 (peça 3, p. 234-236) , em concordância com o relatório do tomador de contas. O certificado de auditoria e o parecer do dirigente do órgão de controle interno concluíram pela irregularidade das presentes contas (peça 3, p. 237-239) . O Pronunciamento do Ministro de Estado da Ciência, Tecnologia, Inovações e Comunicações atestou haver tomado conhecimento das conclusões (peça 7) .
6. Já no âmbito do TCU, a instrução inicial (peça 10) , elaborada pela Secretária de Controle Externo de Tomada de Contas Especial (SecexTCE) , concluiu-se pela necessidade de realização de citação do responsável pelo desfalque de numerário na AC São João do Rio do Peixe/PB.
7. Embora tenha sido regularmente citado (peças 17 e 18) , o responsável não compareceu aos autos para apresentar suas alegações de defesa e as suas razões de justificativa, tampouco recolheu aos cofres públicos o valor do débito apurado. Nos termos do art. 12, § 3º, da Lei 8.443/1992, deve então ser considerado revel, dando-se prosseguimento aos autos.
8. Ante esses fatos, a unidade instrutiva deste Tribunal propõe, em pareceres uniformes, julgar irregulares as contas do responsável, imputando-lhe débito no valor apurado e com a aplicação da multa prevista no art. 57 da Lei 8.443/1992 (peças 21, 22 e 23) .
9. O Ministério Público junto ao TCU avalizou essa proposta (peça 24) .
10. Acolho o encaminhamento proposto pela unidade técnica, a qual teve a anuência do representante do Parquet especial, cuja análise adoto como parte das minhas razões de decidir.
11. Entendo que não houve elementos que pudessem modificar o posicionamento acerca das irregularidades em apuração. O responsável não logrou comprovar a boa e regular aplicação dos recursos e, instado a se manifestar, optou pelo silêncio, configurando a revelia, nos termos do § 3º, do art. 12, da Lei 8.443/1992.
12. Consoante jurisprudência pacífica desta Corte, compete ao gestor prestar contas da integralidade das verbas federais recebidas, cabendo-lhe o ônus da prova quanto à boa e regular aplicação desses recursos.
13. Quanto à ocorrência da prescrição da pretensão punitiva, consoante o incidente de uniformização de jurisprudência deliberado no Acórdão 1441/2016-TCU-Plenário, da relatoria do Ministro Benjamin Zymler, aplica-se o prazo de dez anos previsto no art. 205 do Código Civil vigente, a contar da data de ocorrência do fato tido por irregular.
14. No caso em exame, não ocorreu a prescrição, uma vez que os valores cobrados datam de 13/4/2017 e 9/5/2017 e o ato de ordenação e o ato de ordenação da citação ocorreu em 30/01/2020 (peça 12) .
15. Dessa forma, o responsável deve ser considerado revel, nos termos do art. 12, §3º, da Lei 8.443/1992, devendo as contas serem julgadas irregulares, imputando-lhe o valor integral do débito apurado e aplicando-lhe a multa prevista no art. 57 da Lei 8.443/1992.
16. Apropriado, ainda, nos termos do art. 16, § 3º, da Lei 8.443/92, dar ciência da deliberação à Procuradoria da República no Estado da Paraíba para adoção das medidas que considere cabíveis.
17. Por fim, deixo de acolher a proposta da unidade instrutiva de autorizar o parcelamento das dívidas, por entender que essa medida somente deve ser adotada mediante solicitação das partes.
Ante o exposto, manifesto-me por que o Tribunal aprove o acórdão que ora submeto à deliberação deste Colegiado.
TCU, Sala das Sessões Ministro Luciano Brandão Alves de Souza, em 1 de dezembro de 2020.
AUGUSTO SHERMAN CAVALCANTI 
Relator